【裁判字號】    91,易,1649
【裁判日期】    920130
【裁判案由】    詐欺
【裁判全文】
臺灣板橋地方法院刑事判決                        九十一年度易字第一六四九號
    公  訴  人  臺灣板橋地方法院檢察署檢察官
    被      告  甲○○  男  四.
右列被告因詐欺案件，經檢察官提起公訴（九十一年度偵續字第二六號），本院判決
如左：
    主  文
甲○○無罪。
    理  由
一、公訴意旨略以：被告甲○○曾因違反麻醉藥品管理條例案件，經臺灣高等法院八
    十二年度上訴字第一二五九號判處有期徒刑八月，於民國八十六年八月二十五日
    執行完畢，猶不知悔改，於八十九年七月七日經由友人己○○之介紹，以其配偶
    丙○○所有車牌號碼為Ｔ二─四一四六號之五十鈴廠牌箱式自用小客貨車，向位
    於臺北縣土城市○○路○段二一七號一樓長益當舖即丁○○（下稱長益當舖）質
    押典當新臺幣（下同）五萬元，俟辦妥典當手續後，取得典當款，並將車輛交付
    長益當舖收受保管。詎甲○○竟意圖為自己不法之利益，於同年月二十七日至長
    益當舖佯稱需借用該車至宜蘭做生意，將於三日內返還等語，該當舖為降低風險
    要求甲○○交付行車執照，甲○○又稱另曾以該車向中華當舖質借十二萬元，長
    益當舖衡量該車價值及因己○○為其員工戊○○之胞兄，不疑有他而陷於錯誤，
    將該車交付予甲○○，並代清償中華當舖借款，由甲○○另簽立十七萬元之借款
    收據。甲○○於取得該車後，並未至宜蘭工作，亦未於約定期日返回車輛，復於
    不詳時日，再將上開車輛典當予本源當舖，致長益當舖喪失該車之占有（質權）
    而不能請求返還，並使其質權消滅，甲○○藉此取得該車（質物）價值提高之財
    產上不法利益。長益當舖屢經催索，甲○○均避不見面，始知受騙。因認被告甲○○所為，係犯刑法第三百三十九條第二項之詐欺得利罪嫌。
二、按犯罪事實應依證據認定之，無證據不得推定其犯罪事實。又不能證明被告犯罪
    者，應諭知無罪之判決，刑事訴訟法第一百五十四條、第三百零一條第一項分別
    定有明文。次按刑事訴訟法上所謂認定犯罪事實之證據，係指足以認定被告確有
    犯罪行為之積極證據而言，該項證據自須適合於被告犯罪事實之認定，始得採為
    斷罪資料；如未能發現相當證據，或證據不足以證明，自不能以推測或擬制之方
    法，以為裁判之基礎。末按民事債務當事人間，若有未依債務本旨履行給付之情
    形，在一般社會經驗而言，原因非一；其因不可歸責之事由無法給付，或因合法
    得對抗他造主張抗辯而拒絕給付，其至債之關係成立後，始行惡意遲延給付，皆
    有可能，非必出於自始無意給付之詐欺犯罪一端；又刑事被告依法不負自證無罪
    之義務，故在別無積極證據之情形下，自難違反刑事訴訟法第一百五十四條之規
    定，以被告單純債務不履行之狀態，推定被告自始即有不法所有之意圖而施用詐
    術。
三、公訴意旨無非以：右開事實，業據告訴代理人田繼中及庚○○指訴綦詳，並有點
    當存根、領款收據及長榮停車場取車單影本各一份附卷可參。依長榮停車場取車
    單所示，被告上開車輛係於八十九年七月七日交車，於同年月二十七日取車，被
    告亦同時在二十七日簽立十七萬元借據，茍係原車駕駛，何來取車？證人己○○
    亦到庭結證稱：當時他（甲○○）說因宜蘭有生意（接屍），回來便還車等語，
    而被告於取得該車後，又將車輛典當於本源當舖，除經告訴人指陳在卷外，並經
    被告自承不諱。被告以急需車輛使用，向告訴人取回上開汽車，再將該車典當交
    付他人，致告訴人喪失其質權之占有，其以「原車使用」置辯，顯係事後卸責之
    詞，委無足採，罪嫌應堪認定，為其論據。惟訊據被告甲○○就於上開時、地以
    右揭汽車向長益當舖典當十七萬元及將該車取走、迄未還清借款，並已轉當於其
    他當鋪之事實均不爭執，惟堅決否認有何詐欺之犯意，辯稱：「我已經有拿錢給
    告訴人，我有意與告訴人達成和解，若能分期的話，我願意償還」，「我確實有
    欠告訴人錢」，係經告訴人之同意而取回系爭汽車，經過數月之後，因週轉不靈
    乃將系爭汽車再次典當於本源當鋪等語。經查：
  (1)被告辯稱：「我先前在長益當舖典當五萬元，再到中華當舖典當十二萬元，中華
    當舖讓我原車使用，但將我的證件押住，後來我請長益當舖替我解決中華當舖的
    部分，並將證件取回，就算作我是在長益當舖典當十七萬元，長益當舖拿了十七
    萬元的本票給我太太簽，利息大概是九百或是一千元，我付了兩、三期，因為我
    還沒有證件可以給長益當舖，後來長益替我解決中華當舖的部分，所以車子就拿
    回來了」。「我是先到中華當舖典當，原車使用之後才到長益當舖去典當。後來
    長益當舖幫我解決中華當舖的部分，我才將車籍資料交給長益當舖，長益就讓我
    原車使用」等情，告訴代理人庚○○除陳稱並無原車使用規定之部分外，就前揭
    事實並無異議（九十一年六月二十七日訊問筆錄），與庚○○於偵訊中所稱：「
    當時他（甲○○）車當給我時因沒有行照，我才向他催，他說行照在另外一家當
    鋪，因我怕同行間有糾紛，所以由我們長益清償這部分的債務共計十二萬，後來
    他取車時才讓他簽一張十七萬元收據」等情（九十一年度偵續字第二六號卷，第
    三十四頁）亦互核大致相符，是長益當鋪顯然係於代為解決中華當鋪部分債務後
    取得行照，始讓被告取回系爭汽車使用，與典當存根、領款收據及長榮停車場取
    車單影本所示，被告系爭汽車係於八十九年七月七日交車，於同年月二十七日取
    車，被告亦同時在二十七日簽立十七萬元借據等節，尚無矛盾，公訴意旨僅以原
    車使用自無事隔多日後取車之可能，逕認被告所辯不足採信，似嫌速斷。
  (2)證人即長益當鋪職員戊○○證稱：「（將車子還給被告）是被告的要求，他說他
    要到宜蘭做生意，我們就讓他將車子拿走」，「他當時只有將車子開走」，「被
    告是透過我哥哥己○○的關係，我才會將車子借給被告使用，我並不知道借車給
    被告的法律效果」。「被告沒有將車子還給我們，我後來有去找被告，被告當時
    也是敷衍幾句，我們就讓他繼續用，後來被告搬走了，我們聯絡不到被告，所以
    就對被告提出告訴」，「（為何要留下被告之妻丙○○的身分證正本？）因為她
    是車主，可能是因為將行照還他們，所以才留下丙○○的身分證正本，一般我們
    收當的時候，只留身分證影本」。告訴代理人庚○○亦陳稱：「（先前甲○○是
    如何將車子取回？）是甲○○說要到宜蘭做生意，甲○○說他宜蘭回來就會還我
    車子，大概兩、三天就會還，並沒有談到以後的借用方式」。「因為被告沒有還
    車，所以我們有去找被告，被告那時候說他將車子押在本源當舖，所以我就告訴
    被告要還車子或是還錢，我們隔了好幾個月才找到被告，被告中間有說要先付利
    息錢給我們，當時也找得到被告，但是後來找不到被告，被告連利息錢也沒有付
    ，所以才對被告提出告訴，中間過程中因為認為被告有付利息錢，而被告又有拿
    客票給我看，表示他還有繼續在營生，而車子在本源當舖的事情，我們是後來才
    知道，原先我們就想讓被告繼續營生，讓被告繼續付利息錢，是最後一次遇到被
    告的時候，被告說他週轉不靈，車子押在本源當舖，但是當時被告也表示他有接
    到榮民之家的生意」。「我們是基於己○○的關係，想要幫甲○○的忙，所以才
    會讓被告先將車子借走」。「（被告）是為了要取信於我們才將丙○○的身分證
    正本留在我們這裡」，「我們是有意願原諒被告，也不希望被告入監服刑，只希
    望被告如期償還欠款」（九十二年一月二十四日訊問筆錄）。可知被告於典當後
    業據告訴人之同意，始得將系爭汽車借回，且被告雖將系爭汽車借回，仍曾按月
    支付借款利息，再以證人證稱嗣後找到被告時，經被告之說明，仍繼續容任被告
    使用系爭車輛，係因嗣後被告停止還款，乃提出告訴之證詞，實已與原車使用無
    異。尚難據此認定本件告訴人係因被告謊稱三日內即行返還之說詞而陷於錯誤，
    因而將系爭汽車交還被告使用。
  (3)被告辯稱係借得系爭汽車後經過四、五月後，因週轉不靈而再次典當（九十一年
    十二月二十七日訊問筆錄），「當時是因為財務出狀況，而是戊○○他答應讓我
    將車子借走的」。「（取回車子之後）我居住在新海路五十八巷十一號，戊○○
    他們都隨時找得到我」。「轉當的時候，大概是在十、十一月的時候」。「因為
    公司經營困難，無法生存（因此轉當），我原先是將車子拿回來做生意，希望能
    夠週轉」（九十二年一月十日訊問筆錄）。與證人即前本源當鋪店東乙○○證稱
    ：「我認識甲○○，甲○○以前有來我的當舖當過機車、金飾等物，甲○○也曾
    經開一輛五十鈴的車子到我那邊典當並且要求要原車使用，但因為違反當舖業管
    理條例，所以我並不同意，所以介紹甲○○到中華當舖去典當，後來的事情我就
    不知道，那輛五十鈴的車子後來有回來我這邊，是因為甲○○先前陸續告訴我說
    他經濟情況不好，生活開銷無法支應，所以每次來跟我借三千、五千元，累積大
    概有十萬元出頭的債務，在借到兩、三萬的時候，甲○○就把那輛五十鈴的車子
    拿來我這邊放，當作是擔保，中間又拿了壹張八萬多元的票給我，但後來也跳票
    ，累積到四萬元的時候，甲○○就說要改成當的，我就同意，就開當單給甲○○
    ，甲○○當時有交給我行照的原本，車子是甲○○他太太丙○○的，後來債務累
    積到十萬元以後，甲○○就不知去向，後來我將那輛車子以流當品出售，我有到
    公會去開證明，當時長益當舖並沒有與我聯絡」。「車子是在九十年的時候流當
    的」，「甲○○將車子放在我那邊的時候，應該是在秋天的時候，天氣比較冷，
    應該是在八月到十月之間」，「長益當舖是在九十一年大概七、八月的時候，是
    夏天，透過一個當舖公會的理事來問過這件事情，但因為我已經沒有從事這一行
    ，所以我說我忘記了。我知道一般汽車當舖都是原車使用，這都是違反規定的」
    等情（九十二年一月十日訊問筆錄）互核大致相符。則依被告隔數月後始將系爭
    汽車轉當，並非取得系爭汽車即行轉當之事實，亦無從認定被告於取回系爭汽車
    伊始即係基於詐欺犯意，故將系爭汽車典當交付他人，而使告訴人喪失質物之占
    有。
三、綜據上述，公訴意旨就所指被告詐欺得利犯行所為之舉證，仍屬不足。又本件被
    告從未否認欠款未還之事實，且已陸續清償債款，告訴代理人亦表示宥恕之意，
    均如前述，本件應屬民事債務不履行之爭議，理應循民事訴訟之途徑謀求解決，
    方為正途。此外復查無其他積極事證足資證明被告有公訴意旨所指之詐欺犯行，
    既不能證明被告犯罪，自應諭知被告無罪之判決。
四、被告經合法傳喚無正當理由不到庭，本院認係應諭知無罪之案件，故不待其陳述
    逕行判決。
據上論斷，應依刑事訴訟法第三百零一條第一項、第三百零六條，判決如主文。
本件經檢察官謝岳龍到庭執行職務。
中      華      民      國    九十二    年      一      月    三十    日
                                  臺灣板橋地方法院刑事第五庭
                                          法  官  王  偉  光
右正本證明與原本無異。
如不服本判決，應於判決送達後十日內，向本院提出上訴狀。
                                          書記官  陳  怡  君
中      華      民      國    九十二    年      二      月      七     日


司法院資訊處製作；財團法人民間司法改革基金會備份。
